【裁判字號】    92,建,25
【裁判日期】    950126
【裁判案由】    給付工程款等
【裁判全文】
臺灣士林地方法院民事判決                92年度建字第25號
原      告  德寶營造股份有限公司
法定代理人  林文隆
訴訟代理人  洪堯欽律師
            張寧洲律師
複代理人    陶秋菊律師
            劉健右律師
            甲○○
被      告  交通部公路總局西部濱海公路北區工程處
法定代理人  乙○○
訴訟代理人  古嘉諄律師
            黃世芳律師
            李元德律師
複代理人    吳世宗律師
            張志朋律師
當事人間請求給付工程款等事件，本院於95年1 月23日言詞辯論
終結，判決如下：
    主      文
原告之訴及其假執行之聲請均駁回。
訴訟費用由原告負擔。
    事實暨理由
一、本件原告之法定代理人由陳偉明變更為林文隆，被告之法定
    代理人由高邦基先後變更為陳建祥、乙○○，均據其分別具
    狀聲明承受訴訟，核無不合。
二、原告主張：其承攬被告「西部濱海公路台二線52KO+200~54k
    +200野柳隧道新建工程（後續工程）」（下稱系爭工程），
    雙方於88年11月22日訂定系爭工程契約。合約開工日期為88
    年12月15日，第一階段為開工後360 日曆天，第二階段為開
    工後480 日曆天，分二階段完工。系爭工程業已完工，並於
    91年12月11日驗收完成。然系爭工程被告未給付之款項尚有
    ：主體工程末期估驗款金額為新台幣（下同）19,972,402元
    、代辦工程估驗款金額為144,953 元、主體工程保留款金額
    為15,336,083元、代辦工程保留款金額為542,033 元、漏未
    計價之混凝土工程款金額為196,549 元、原合約漏未編列之
    袋裝水泥材料費996,888 元，共計37,188,908元，而系爭工
    程因原告有各項延展事由並未逾期完工，故得請求被告給付
    上述金額。為此提起本訴。並聲明：（一）被告應給付原告
    37,188,908元及自91年12月11日起至清償之日止按週年利率
    5 ％計算之利息，暨前開利息按5 ％計算之營業稅。（二）
    被告應就附件一所示履約保證金連帶保證書及附件二所示差
    額保證金連帶保證書，對第三人台新商業銀行股份有限公司
    企業金融中心為解除全部保證責任之意思表示，並自91年12
    月11日起至為前開意思表示之日止，按日給付原告550 元，
    暨前開給付金額按5 ％計算之營業稅。（三）訴訟費用由被
    告負擔。（四）原告願供擔保，請准為假執行之宣告。
三、被告則以：本件系爭工程實際開工日為88年12月15日，原定
    完工日分二階段，第一階段於開工後360 日曆天完工，第二
    階段應於開工後480 日曆天完工，然經被告各展延123 天後
    ，第一階段自原定完工日89年12月8 日起展延，應完工日期
    為90年4 月10日，第二階段則自原定完工日90年4 月7 日起
    展延至90年8 月8 日，而二階段之實際完工日均為91年2 月
    24日，故第一階段逾期320 天，第二階段逾期200 天。系爭
    工程於91年12月11日驗收完成。經其核算，原告逾期違約金
    一項即高達65,338,812元，原告所主張之主體工程尾款中尚
    應扣除5,065,196 元為保固保證金，再加上品質罰款等項目
    ，總計系爭工程結算後，被告得向原告請求給付7,728,407
    元，被告並於92年8 月11日，以濱北工字第0920011022號函
    ，向原告表示前開款項逕以原告施作本件系爭主體工程及代
    辦工程之末期估驗款及保留款中扣抵，經抵銷後，原告尚應
    給付被告41,284,766元。原告所主張之主體工程及代辦工程
    之末期估驗款及保留款債權，業經被告主張抵銷而消滅，則
    原告再行請求該部分之款項，實無理由等語為抗辯，並聲明
    ：（一）原告之訴駁回。（二）訴訟費用由原告負擔。（三
    ）如獲不利判決，願供擔保請准宣告免予假執行。
四、兩造經本院言詞辯論時為爭點整理，兩造同意如下：
（一）兩造所不爭執之事項：
  １、原告承攬被告系爭工程，合約開工日期為88年12月15日，
      第一階段工期為開工日期360 日曆天，第二階段為開工後
      480 日曆天，分二階段完工，雙方於88年11月22日訂定系
      爭工程契約。
  ２、系爭工程已於91年2 月24日完工，並於91年12月11日全部
      驗收完成，而其結算金額為326,694,062 元。
  ３、原告於起訴狀及追加起訴狀中所請求被告給付之各款項、
      金額及遲延利息起算日，形式上不爭執。
  ４、當地居民於90年4 月28日起有抗爭之事實，原告於同年9
      月20日始於警方協助下復工。
  ５、被告確實同意變更追加系爭主體工程。
  ６、原告關於路面刨除之同一事實，已於鈞院92年訴字1206號
      事件中主張，並經鈞院判決認定AC路面刨除重作係原告合
      約義務，並不可歸責於被告。
  ７、本件主體工程末期估驗款金額為19,972,402元。代辦工程
      估驗款為144,952 元。主體工程保留款金額為15,336,083
      元。代辦工程保留款金額為542,033 元。
  ８、對於被證一系爭合約第13點有關逾期責任之計算方式不爭
      執。
（二）兩造所爭執之事項：
  １、系爭合約的二階段工程應分別於何時完工？
  ２、本件可否展延工期？若可，則應展延幾天？
  （１）本件有無天候異常？若有，可否展延？若展延，應為幾
        天？
  （２）剩餘土方運棄計畫審核是否延誤？若有，是否應展延？
  （３）居民抗爭是否影響二階段工程？若影響，應否展延？若
        展延，於該二階段工程各有幾天？
  （４）變更設計是否屬可展延？若可，怎展延幾天？
  （５）自來水管線是否有遷移延誤？若有，可否展延？若可，
        展延幾日？
  （６）AC路面刨除是否可展延？若可，可展延幾天？
  （７）因法令工時縮短之修定，是否使完工期間而需展延？若
        可，則展延幾日？
  ３、本件有無逾期？若有，逾期違約金為何？
  ４、原告得否請求被告給付訴之聲明第一項之金額？並得否請
      求被告為訴之聲明第二項之意思表示，並賠償履約保證手
      續費及差額保證手續費？被告可否以違約金主張扣抵？
  ５、原告得否請求被告給付漏未計價之安裝PVC 管混凝土工程
      款，共計196,349 元？
  ６、原告得否請求被告給付袋裝水泥材料費，共計996,888 元
      ？
五、經查：
（一）系爭合約的二階段工程應分別於何時完工？
  １、依兩造所不爭執之事項中，可知兩造於88年11月22日訂定
      系爭工程契約，依合約開工日期為88年12月15日，第一階
      段工期為開工後360 日曆天，第二階段為開工後480 日曆
      天，分二階段完工。
  ２、而依兩造於系爭工程契約中，所謂的日曆天，含星期日、
      國定假日、及政府規定之其他休息日，則前揭第一階段工
      期為360 日曆天，第二階段為480 日曆天，則應其完工日
      ，單就日曆天計算，第一階段應為89年12月9 日，第二階
      段則為90年4月8 日。
  ３、復依被告同意第一、二階段各展延123 日，則第一階段應
      完工日則延為90年4 月11日，第二階段完工日則延為90年
      8 月9 日，自屬無疑。
（二）本件可否展延工期？若可，則應展延幾天？
  １、本件有無天候異常？若有，可否展延？若展延，應為幾天
      ？
  （１）根據中央氣象局84年至91年之逐月逐日氣象資料（詳如
        原證7）及 各月份累計降雨天數彙整表（詳如原證8）
        可知：84年至91年年平均雨天數為165.4 天，而89年及
        90年降雨天數各達198 天及174 天，皆已超過前五年之
        平均降雨天數；又90年7 月29日至30日及90年9 月16日
        至19日有侵襲台灣之桃芝颱風及納莉颱風（詳如原證9
        ），則原告主張有天候異常，應屬可採。
  （２）依系爭工程契約第4 、5 條規定（詳如被證1）： 「契
        約附件：（未附訂項目請刪除）．．．（九）公路工程
        施工說明書．．．」、「契約效力及優先順序：（一）
        本契約條款。．．．（五）公路工程施工說明書」，可
        知系爭工程施工說明書總則亦屬契約內容之一部分，自
        屬無疑。
  （３）而依系爭工程契約第7 條第4 項第5 款規定：「契約工
        期以日曆天計算者，當雨天累計天數異常嚴重影響工程
        進度時。」（詳見原證1）， 原告得要求延長工期。則
        依該條款之約定可知，若承包商欲請求延長工期，其前
        提需該當「雨天累計天數異常」並「嚴重影響工程進度
        」之情形下，承包商方得請求展延工期。然如何判定「
        雨天累計天數異常」並「嚴重影響工程進度」之情形，
        則復參酌原告所提之系爭工程契約中所附之「台灣省交
        通處公路局」公路工程施工說明書1.01施工說明總則3.
        1 之規定：「（１）日曆天：不論晴雨、民俗節日及依
        法規定之例假日既休假日，均已包含在所定之日曆天內
        。雨天按照施工地區以往平均紀錄預估日數（）計入，
        如因氣候反常超過預估日數部分，同意免計工期。」（
        詳如原證6）。 則依該公路工程施工說明書之補充規定
        可知，兩造先以契約明文規定，自得避免兩造就如何判
        定「雨天累計天數異常」並「嚴重影響工程進度」之情
        形，淪為各說各話及舉證困難之爭議。
  （４）而89年及90年降雨天數，皆已超過前5 年之平均降雨天
        數，業如前述，則依上述公路工程施工說明書之補充規
        定，其所得要求延長之工期之計算方式為「該年度實際
        降雨天數－前5 年之平均降雨天數＝得要求延長之工期
        」，即得要求延長之工期分別為89年32天（即該年度雨
        天數198 天－前5 年平均雨天數165.4 天＝32.6天）、
        90年8 天（該年度雨天數174 天- 前5 年之平均降雨天
        數165.4 天＝8.6 天），合計共40天（32天+8天＝40天
        ）。
  （５）另依系爭工程契約第7 條第4 項第3 款規定：「如因天
        災或意外等因素確為人力不可抗拒而影響工期者，甲方
        （即被告）得視事實需要酌延工期。」。查90年間，桃
        芝颱風及納莉颱風侵襲台灣之情，業如前述，並該當行
        政院人事行政局「天然災害發生時停止辦公及上課作業
        要點」（詳如原證10）第2 條第1 項第一級第2 款之：
        「本要點所稱天然災害之範圍即發生時（後）達到停止
        辦公及上課之標準如下：（一）颱風：１．根據氣象預
        報，颱風暴風半徑於四小時內可能經過之地區，其平均
        風力達7 級以上或陣風可達11級以上時，停止辦公上課
        ；高級中等以下學校可先行停止上課。２．風力雖未達
        停止辦公及上課標準之地區，但因受地形、雨量、交通
        、水電供應等特殊狀況明顯影響通行安全或辦公上課有
        困難者。」，而系爭工程所在地之台北縣政府亦已據上
        開標準宣布停止上班上課，是上開二颱風總計影響工期
        計3 天，復有原告90年7 月30日、90年9 月17日及9 月
        18 日 之施工日報表可稽（詳如原證11），則原告自得
        依上開系爭契約之規定請求延長工期3 日，而不應計入
        逾期天數。
  （６）綜上所述，原告主張本件有天候異常，自屬有據。而第
        一階段應完工日為90年4 月11日，第二階段完工日則為
        90年8 月9 日，業如前述，而前揭颱風係發生於90年7
        月30日、90年9 月17日及9 月18日，則原告主張第一階
        段自得展延40天（因颱風侵襲時，業已完工），第二階
        段則展延43天，自屬有據；逾此部分，則屬無據。
  ２、剩餘土方運棄計畫審核是否延誤？若有，是否應展延？
  （１）原告主張自89年6 月25日至同年10月12日，因被告遲延
        核發運送憑證，前後造成要徑作業延誤合計110 日曆天
        等語。
  （２）依系爭工程契約附件之「公路工程施工說明書」第2.01
        章1.9 節規定：「挖方除利用於填方外，其餘棄土之遠
        運及棄置地點除另有規定外，由承商自覓。」（詳如被
        證5）； 復依系爭工程契約附件之「工程估價單施工補
        充說明」第31條廢方處理第2 款規定：本工程廢方運費
        與棄土場之水土保持設施費及棄土場之土地使用補償費
        已一併估算於「棄渣及廢方運棄」項目單價內不另給償
        ，訂約後不論實際情形如何不再增減」。（詳如被證6
        ）；再依系爭工程契約附件之「單價分析表」1-5 項次
        之工程項目「棄渣及廢方運棄」就每單位之工程工料分
        析編列有「棄渣場租金」、「水土保持費」等（詳如被
        證7）。 是依上揭規定，則棄土之責，應屬原告之義務
        ，應屬無疑。
  （３）然依原始施工網狀圖（詳如被證10），或原告90年8 月
        7 日所為之修正施工網狀圖所示（詳如被證11），並未
        見原告編排剩餘土石方運棄之工項；復依原告於網圖中
        編列涉及挖方處理，其主要作業為隧道修挖及53K+340~
        53K+415 左線隧道主體開挖工程，而依原告提送之開挖
        檢驗報告（詳如被證12）、被告之施工紀錄（即半月報
        表，詳如被證13），可知該等工程，除53K+340 左線隧
        道主體開挖因原告固結灌漿非屬土石方作業原因延遲辦
        理致未開挖完成外，相關作業原告請求期間皆連續施工
        ，未受影響。又查，依前揭施工紀錄中「進度落後原因
        欄」之記載（即半月報表，詳如被證13），其工程之落
        後，係因『原承商房舍與機具於3 月4 日才遷移，又因
        目前施作承商機具數量與人力仍不足』，均與剩餘土石
        方運棄之工項無涉，則原告據以主張其因被告就剩餘土
        方運棄計畫審核而有所延誤應展延工期，自不足採。
  ３、居民抗爭是否影響二階段工程？若影響，應否展延？若展
      延，於該二階段工程各有幾天？
  （１）原告主張：居民抗爭導致二階段工程均受影響，故因居
        民抗爭而延長之146 天，應為不可歸責於原告之事由等
        語。
  （２）果依原告主張因居民抗爭而延長工期為真，則自90年4
        月28日至90年9 月20日，共計146 天之工期自應予延展
        。然依原告所自提之「00-000000-000 號函」說明五（
        詳如原證2）， 其係向被告「申請自90年4 月28日起『
        局部』停工」，而非因抗爭而全然無法施工；復依原告
        所自提之「施工日報表」（詳如原證27），於90年4 月
        28日及90年9 月20日之「施工日報表之重要記事欄」上
        ，除記載【南路工有名眾拉白布條抗議並陳情，阻止工
        程進行】外，就工程之其它施工進度復有記載。則工程
        自未因居民抗爭而全面停工，是以原告主張自90年4 月
        28日至90年9 月20日，共計146 天之工期應予延展，自
        令人置疑。
  （３）復查系爭工程原告申請第一次工期變更，經被告核准展
        延123 日曆天在案，即第一階段（完成引道及右線隧道
        ）完工期限，自原定89年12月8 日展延至90年4 月10日
        完工，而第二階段（完成全部工程），則自原定90年4
        月7 日展延至90年8 月8 日完工。又因系爭工程變更設
        計，被告依歷次變更設計所增加之合約金額，以及按工
        程項目究係屬第一或第二階段工程，分別核算所應增加
        之工期，第一階段工期因變更設計可再展延10日曆天，
        即自90年4 月10日展延至90年4 月20日完成引道及右線
        隧道；第二階段工期因變更設計，可再展延13日曆天（
        又桃芝颱風停工展延，已如前述），故第二階段工期得
        自90年8 月9 日再展延13天，至90年8 月22日完成全部
        工程（即左線隧道部分）。南路工段係屬第一階段應完
        工路段，依前所述，至遲應於90年4 月20日前完成，而
        南路工居民抗爭係發生於90年4 月28日，該時原告本應
        已完成第一階段之工程，故南路工居民抗爭，實不至於
        影響原告應施作之工程，原告以此為由，請求展延第一
        階段之工期，自屬無據。又第二階段工程係屬左線隧道
        工程，並不受南路工居民抗爭之影響，故原告以此為由
        ，向被告請求第二階段工期展延，亦不足採。是以原告
        此部分之主張，自不足採。
  ４、變更設計是否屬可展延？若可，展延幾天？
  （１）原告主張：因主要工程變更設計、追加（增加工期46.8
        天）及居民抗爭致變更設計及利奇馬颱風影響（計37天
        之工期延展），故本件工程需延長之天數共計為83天等
        語。
  （２）按原告主張因主要工程變更設計、追加（增加工期46.8
        天，而其依原證28所引用之數據，係依系爭工程結算書
        －原預算或合約估列壹、主體工程第一～七項金額總和
        及結算結果第一～七項金額總和而來。然依常理，合約
        總工期之計算，應係工程從開工至全部完工後，所為工
        期天數之總和，而非以合約中部分工程之加和，而計算
        其總工期，方屬的論。則被告抗辯：總工期480 天係考
        量合約總金額，即結算書預算或合約估列金額第一～第
        十三項金額總和所核算，應屬可採。是以，原告援引系
        爭工程合約第7 條第4 項第1 款規定，主張因工程變更
        ，得依增加經費比例延長工期，要求被告展延46.08 天
        ，則原告前開計算式中既引用合約總工期480 天據以計
        算其得請求展延天數，則原告用以計算因變更設計增加
        合約金額之百分比時，即不應以248,405,456 元為分母
        ，而應以306,534,438 元為分母，方屬有據。復依系爭
        工程合約『工程估價單施工補充說明』第1 條規定（詳
        如被證19) ，系爭工程總工期480 日曆天，第一階段限
        開工後360 日曆天完成引道及右線隧道，第二階段為開
        工後480 日曆天完成全部工程。則被告抗辯系爭工程係
        分階段完工，各階段有其獨立之完工期限，自屬有據。
        據此，則因歷次變更設計增加工作量致需展延之工期時
        ，自應視其增加之工作項目究屬第一階段工程之項目或
        係第二階段工程之項目，分別予以核算並加計工期，方
        屬合理。而被告既自承第一階段應展延10日曆天，第二
        階段則應展延13日曆天，則原告主張於此範圍內之延長
        工期，自屬可採；逾此部分，則屬無據。
  （３）原告主張因居民抗爭致變更設計及利奇馬颱風影響，應
        展延工期37天。惟查：就居民抗議與被告代表達成部分
        協議，而該結論牽涉變更設計追加部分，已就第一階段
        應展延10日曆天，第二階段則應展延13日曆天，業如前
        述，原告重覆主張，自無可採。又原告另稱90年9 月26
        、27日因受利奇馬颱風影響主張展延工期二日，然查，
        工程是否受颱風影響，亦已於前揭「本件有無天候異常
        ？」部分予以計算，業如前述，原告再重覆主張，自無
        可採。
  （４）綜上所述，原告主張因主要工程變更設計、追加及居民
        抗爭致變更設計及利奇馬颱風影響，據此，第一階段應
        展延10日曆天，第二階段則應展延13日曆天，則原告主
        張於此範圍內之延長工期，自屬可採；逾此部分，則屬
        無據。
  ５、自來水管線是否有遷移延誤？若有，可否展延？若可，展延
      幾日？
  （１）原告主張：自來水管線遷移因可歸責於被告之事由延誤
        工期，可展延29天等語。
  （２）然查：依原告所提之原證22內容以觀，則可知被告於89
        年8 月10日即協調自來水公司萬金營運所辦理管線遷移
        會勘，並於會中原告建議施工便道改於山側（A1橋台邊
        ），並請自來水管線單位將管線遷移至海側（A2橋台邊
        ）。復依自來水公司於89年10月24日致函被告之內容可
        知（詳如被證17），自來水公司之所以未能遷管，實係
        因「該現有施工路況，因殘土未遷移且路基雛形未完成
        ，致無能埋設新管」；且復由水公司所提供現場相片（
        詳如被證18），A1橋台側已降挖而A2橋台未降挖，致管
        線單位無法完成遷移。
  （３）是以，原告既能自行將A1橋台處降挖並將土方暫堆置於
        工區北洞口，則原告斷無不能降挖A2橋台處之土方，以
        便管線遷移。易言之，若當時便道未改至A1橋台處而係
        於A2橋台側，則自來水管線埋設處自可配合管線遷移而
        降挖。是故，原告未能降挖，致管線遲無法遷移，卻主
        張應展延工期29天，自不可採。
  ６、AC路面刨除是否可展延？若可，可展延幾天？
  （１）原告主張：AC路面刨除因非可歸責於原告之事由所致，
        可展延45天等語。
  （２）經查：依系爭工程估價單施工補充說明第13條「工程品
        質管制作業」約定，原告就系爭工程應自開工日起30日
        內提報品管計畫，辦理品質管制及自主檢查工作，否則
        工程不得施工（詳如被證23）。復依原告所提報之「品
        管計畫」定有「瀝青混凝土施工品質管制標準」及「密
        級瀝青混凝土施工檢驗程序」（詳如被證24），足見原
        告對於系爭工程所舖設之路面瀝青混凝土有先行自主檢
        查之義務。再依交通部公路局「公路工程施工說明書」
        15.１規定，工程司有督察工程進行，核准各項材料是否
        合用及各項工程是否合格之權責，惟仍不免除承包商應
        負之一切責任；17.１「粒料級配和瀝青含量檢驗」明定
        ：「該批瀝青混凝土料總減價點數超過20點時，應挖除
        重舖」（詳如被證25、26）。
  （３）又原告雖執系爭工程契約第11條：「分期查驗：工程進
        行至某一階段，例如構造物之基礎開挖、模板、鋼筋紮
        放，路基路面分層舖設滾壓完成等，乙方（即原告）均
        須報請甲方（即被告）查驗合格後始得繼續進行次一步
        工作，否則甲方得責令乙方改正或拆除重做或不予計價
        」之約定，主張被告既早已知悉工作物有瑕疵，卻未於
        合理時間內作任何表示，應認原告瑕疵給付責任之負擔
        已可解除等語。惟依系爭工程契約第12條「竣工驗收」
        第1 項後段約定：「甲方（即被告）驗收時，如發現工
        程與規定不符之處，其可整修改善部份限期整修改善；
        無法整修改善部份，…得於必要時減價收受，否則應限
        期拆除重做」（詳如被證28）；足見在系爭工程竣工驗
        收時，原告施作之工程如與規定不符，被告仍得限期令
        其拆除重做。
  （４）是以，原告對於系爭工程所舖設之路面瀝青混凝土有先
        行自主檢查之義務，已如前述；而系爭工程契約第11條
        「分期查驗」之約定，乃在於確保原告施作系爭工程之
        品質，並不因此而免除原告應負之瑕疵擔保責任。亦即
        原告施作路面不符合約定之品質，應認係其違反自主檢
        查之義務所致，尚不得因被告亦有查驗原告施工品質之
        權利，而免除原告之自主檢查及交付無瑕疪工作之義務
        。系爭工程之AC路面既係因原告施作時，未確實踐行自
        主檢查義務，致不符合約定之品質，而須依約挖除重新
        施作，原告自不得據以主張係被告指示不當而請求展延
        工期，則原告之主張，自屬無據。
  ７、因法令工時縮短之修定，是否使完工期間而需展延？若可
      ，則展延幾日？
  （１）原告主張：依89年7 月19日修正公布之勞動基準法第30
        條之規定，此仍國家政策法令變更所致，依系爭合約第
        7 條第4 項第3 款規定，其得請求延展工期60日等語。
  （２）惟依原告所提原證33之行政院公共工程委員會函主旨所
        示，「如因法定工時縮短致增加成本或有延長工期之必
        要，應針對個案檢據具體事實，逕洽原主辦機關按契約
        規定辦理，請查照。」（詳如原證33）。則依該函內容
        可知，法定工時縮短並非當然即應延長工期，而應視法
        定工時縮短時，是否需增加工期，而有延長工期之必要
        ，並針對個案檢據具體事實，與原主辦機關按契約規定
        辦理。
  （３）是以原告如認系爭工程有應予延長工期之原因，自應檢
        據具體事實並與被告協商，方屬的論。然原告既未於工
        程施作中提及此項延長工期之原因，復未檢據具體事實
        ，則其主張應予展延，自不可採。
  ８、綜上所述，系爭工程，因天候異常，第一階段得展延40天
      ，第二階段則展延43天；復因變更設計，第一階段應展延
      10日曆天，第二階段則應展延13日曆天，復如前述，則合
      計第一階段共得展延50 天 ，第二階段則展延56天。
（三）本件有無逾期？若有，逾期違約金為何？
  １、按兩造於88年11月22日訂定系爭工程契約，並分二階段完
      工，而第一階段應完工日為90年4 月11日，第二階段完工
      日則為90年8 月9 日，業如前述。而系爭工程，因天候異
      常，復因變更設計，合計第一階段共得展延50天，第二階
      段則展延56天，亦如前述。是以，系爭工程第一階段應完
      工日為90年5 月31日，第二階段完工日則為90年10月2 日
      。然系爭工程於91年2 月24日方全部完工，亦為兩造所不
      爭執，則原告第一階段逾期完工209 天，第二階段完工日
      則逾期完工為145 天。
  ２、本件原告施作系爭工程既有逾期，已如前述；復依系爭工
      程合約第13條第2 款前段規定：「總工期有逾期時，每逾
      一日按契約結算金額千分之一計算，並與分段逾期違約金
      相較，按款項大者予以計算，」（詳如被證1）。 且系爭
      工程經驗收完成，而其結算金額為326,694,062 元，復為
      兩造所不爭執。是以，本件總工期應於90年10月2 日完工
      ，而原告第二階段逾期完工145 天，則違約金之計算，應
      為47,370,639元（326,694,062 ×1/1000 ×145 ＝
      47,370,639 元 ，元以下四捨五入）。
（四）原告得否請求被告給付訴之聲明第一項之金額？並得否請
      求被告為訴之聲明第二項之意思表示，並賠償履約保證手
      續費及差額保證手續費？被告可否以違約金主張扣抵？
  １、原告主張：其既符合契約約定之延展工期事由，並無可歸
      責於原告之情事，且被告須支付原告如訴之聲明主張之工
      程款，則其自得為此項主張等語。
  ２、然查，本件原告施作系爭工程既有逾期，已如前述；復依
      系爭工程合約第13條第2 款後段規定：「總工期有逾期時
      ，．．．並由工程保留款及履約保證金（包括差額保證金
      ）內扣抵，如有不足由乙方繳納補足之。」（詳如被證1
      ）。本件原告逾期完工之違約金，為47,370,639元，復如
      前述，則被告主張就該金額，自得與原告之訴之聲明第一
      項之金額扣抵，自屬有據。又本件原告係以銀行所出具之
      履約證金保證書及差額保證金保證書代替現金之給付，則
      被告自得向銀行請求依前開履約證金保證書及差額保證金
      保證書履行，在銀行依該等保證書履行前，被告自得不解
      除銀行保證責任，縱原告必須向銀行繼續繳交手續費，亦
      非可歸責於被告事由所致，從而，原告之主張，自屬無據
      。
（五）原告得否請求被告給付漏未計價之安裝PVC 管混凝土工程
      款，共計196,349 元？
  １、依系爭工程合約第4 條第1 款、第5 條規定（詳如被證1
      ）：「契約附件：（未附訂項目請刪除）．．．（一）．
      ．．施工補充說明書。」、「契約效力及優先順序：（一
      ）本契約條款。．．．（三）施工補充說明書」，可知系
      爭工程施工補充說明書總則亦屬契約內容之一部分，自屬
      無疑。
  ２、複依施工補充說明書第九章零星工程之T-9-03排水系統之
      T-9-03.1第3 款「丈量與付款」明定（詳如被證2）：PVC
      管依長度以公尺為單位丈量。按合約單價給付。合約單價
      包含所有人工、材料、管接頭、零件、槽溝開挖、管週圍
      透水材料、混凝土或多孔隙混凝土及一切附屬為完成本工
      作所需之費用。則依該規定可知，安裝PVC 管時，係依長
      度以公尺為單位丈量，按合約單價給付。而合約單價則包
      含所有人工、材料、管接頭、零件、槽溝開挖、管週圍透
      水材料、混凝土或多孔隙混凝土及一切附屬為完成本工作
      所需之費用。
  ３、易言之，為完成PVC 管舖設之混凝土材料費用，業已包括
      於PVC 管之合約單價中，並業經被告計價予原告，原告自
      不得再將PVC 管工程款中之混凝土部分獨立出一項目而為
      請求。是以，原告此部分之主張，亦屬無據。
（六）原告得否請求被告給付袋裝水泥材料費，共計996,888 元
      ？
  １、按系爭工程係發包採總價承攬，則依發包文件及合約工程
      估價單第13頁第7 項「材料費」水泥欄中，水泥即編列一
      、二型水泥兩項（詳如被證29）。
  ２、依合約工程估價單施工補充說明第38條規定內容可知（詳
      如被證30），竣工結算書及竣工圖已由原告製作並送被告
      處辦理；復依原告91年3 月8 日所製作發文字號為00-000
      000-004 號函（詳如被證31）所附竣工結算書之工程數量
      計算表第74頁，即已將袋裝水泥合計7975.1包併入一型水
      泥項下（詳如被證32）。是以，原告所主張之袋裝水泥部
      分既已於結算書營繕工程結算明細表第18頁依一型水泥列
      入結算（詳如被證33），復經被告計價予原告，則原告再
      於此重覆主張，應屬無據。
六、從而，原告訴請被告應給付原告37,188,908元及自91年12月
    11日起至清償之日止按週年利率5 ％計算之利息，暨前開利
    息按5 ％計算之營業稅，及被告應就附件一所示履約保證金
    連帶保證書及附件二所示差額保證金連帶保證書，對第三人
    台新商業銀行股份有限公司企業金融中心為解除全部保證責
    任之意思表示，並自91年12月11日起至為前開意思表示之日
    止，按日給付原告550 元，暨前開給付金額按5 ％計算之營
    業稅，為無理由，應予駁回。又原告之訴既經駁回，其假執
    行之聲請即失所附麗，應併予駁回。
七、本件事證已明，兩造其餘攻擊防禦方法，於判決結果不生影
    響，爰不一一詳予論述，附此敘明。
八、訴訟費用負擔之依據：民事訴訟法第78條。
中    華    民    國    95    年    1     月    26    日
                  民事第二庭  法  官  陳梅欽
以上正本證明與原本無異。
如對本判決上訴須於判決送達後20日內向本院提出上訴狀。
中    華    民    國    95    年    1     月    26    日
                              書記官  高郁婷


司法院資訊處製作；財團法人民間司法改革基金會備份。
